# Caso "Estrógeno": Selección de genes diferencialmente expresados asociados con la resistencia a estrógenos.

## Introducción

El análisis de datos de microarrays suele proceder, en general secuencialmente,
a través de una serie de etapas tal y como se comentado en capítulos anteriores.

En cada una de las etapas pueden llevarse a cabo diversos procesos, con diversas variantes de métodos parecidos.A lo largo de la primera década del 2000 se ha desarrollado el proyecto Bioconductor que ha impulsado la creación de cientos de paquetes de R que implementan casi todas las capacidades posibles de análisis de microarrays. Aunque nadie puede conocer todos los paquetes con tan sólo conocer algunos de ellos es posible llevar a cabo potentes análisis con relativa facilidad.

El objetivo de este capítulo  es ilustrar de forma breve pero completa como se hace un análisis de microarrays usando las facilidades que ofrecen Bioconductor y R.

Como se ha dicho, uno de los problemas en este tipo de estudios es que
en cada etapa se puede proceder de varias formas lo que da lugar a un
asfixiante número de posibilidades especialmente para el neófito.
Con el fin de evitar este problema de momento se describe una sola de
las opciones posibles para cada paso, lo que constituye un proceso
"al estilo Bioconductor"


## El estudio "Estrógeno"

El ejemplo analizado consiste en unos datos disponibles en forma de paquete (<tt>estrogen</tt>) en Bioconductor. Se trata de un estudio en el que se estudia la influencia del tratamiento con estrógeno y del tiempo transcurrido desde el tratamiento en la expresión de genes asociados con cancer de mama. En capítulos anteriores se han utilizado fragmentos de este ejemplo descrito en el capítulo <a href="`{r anchorLoc('MDAProcess')`">here</a> en el epígrafe corresponiente a los ejemplos (ejemplo <a href="`{r anchorLoc('estrogen')`">here</a>).

El diseño experimental para este estudio consiste en un diseño factorial de 2 factores "Estrogeno" (Presente o Ausente), "Tiempo" (10h o 48h).
La documentación del paquete <tt>estrogen</tt> ofrece más detalles acerca del diseño y las variables utilizadas.

Si el paquete no se encuentra instalado puede instalarse con la instrucción <tt>BiocManager::install</tt> que se descarga de la web de Bioconductor.


```{r getPackages}
if (!(require("estrogen", character.only=T))){
    BiocManager::install("estrogen")
    }
```

En lo que sigue supondremos que se ha llevado a cabo una instalación estándar de Bioconductor es decir se han ejecutado las instrucciones:

```{r installBioC, eval=F}
BiocManager::install()
```

### Directorios y opciones de trabajo 

Para facilitar supondremos que trabajamos en un directorio escogido por nosotros y cuya localización se asigna a la variable <tt>workingDir</tt>.
Los datos se copiaran en un subdirectorio del anterior denominado "data" que se almacenará en la variable
<tt>dataDir</tt> y los resultados se almacenarán en un directorio "results" cuyo nombre completo
se almacenará en la variable  <tt>resultsDir</tt>.

```{r preparaDirectorios}
workingDir <-getwd()
if (!file.exists("datos")) system("mkdir datos")
if (!file.exists("datos/estrogen")) system("mkdir datos/estrogen")
if (!file.exists("results")) system("mkdir results")
dataDir <-file.path(workingDir, "datos/estrogen")
resultsDir <- file.path(workingDir, "results")
setwd(workingDir)
```

```{r fijaOpciones}
options(width=80)
options(digits=5)
```


## Obtención y lectura de los datos

Para un análisis de datos de microarrays de Affymetrix se necesitan los archivos
de imágenes escaneadas (".CEL") y un archivo en el que se asigne una condición
experimental a cada archivo.

### Los datos

Una ventaja de este ejemplo es que los datos se encuentran disponibles tras instalar el paquete <tt>estrogen</tt> por lo que se pueden copiar un directorio de trabajo o simplemente trabajar con ellos en el directorio original.
El directorio en que se encuentran los archivos .CEL es:

```{r estrogenDir}
library(estrogen)
estrogenDir <- system.file("extdata", package = "estrogen")
print(estrogenDir)
```

Para realizar el análisis es preciso copiar todos los archivos del directorio "extdata"
a nuestro directorio de trabajo "data".

**ATENCION: Esta operación que depende de la instalación y del sistema operativo**. Por ejemplo para copiarlos desde R en linux se escribirá:

```{r copyData, eval=F}
system(paste ("cp ", estrogenDir,"/* ./data", sep=""))
```
Los archivos copiados son

* Los ocho archivos .CEL para el análisis
* Un archivo defectuoso para que se vea como debe salir un "array malo" en el control de calidad.
* Un archivo de covariables o "targets" que se usará al leer los archivos .CEL incorporar la información de las covariables en el objeto que se creará.


### Lectura de los datos

El proceso de leer los datos puede parecer un poco extraño a primera vista
pero la idea es simple:

\item
En primer lugar creamos algunas estructuras de datos que
contienen la información sobre las variables y - opcionalmente - sobre
las anotaciones y el experimento y
\item
A continuación nos basamos en estas estructuras para leer los datos y crear
los objetos principales que se utilizarán para el análisis.

```{r affybatch.create}
library(Biobase)
library(affy)
sampleInfo <- read.AnnotatedDataFrame(file.path(estrogenDir,"targLimma.txt"),
    header = TRUE, row.names = 1, sep="\t")
fileNames <- pData(sampleInfo)$FileName
rawData <- read.affybatch(filenames=file.path(estrogenDir,fileNames),
                          phenoData=sampleInfo)
```

En este ejemplo se incluye un archivo defectuoso con fines didácticos, llamado "badcel".
Para ilustrar las diferencias entre archivos correctos e incorrectos se puede leer en otro objeto.

```{r wrongaffybatch.create, eval=T}
require(affy)
sampleInfoWithBad <- read.AnnotatedDataFrame(file.path(dataDir,"phenoDataWithBad.txt"),
    header = TRUE, row.names = NULL, sep="\t")
fileNames <- pData(sampleInfoWithBad)$FileName
rawData.wrong <- read.affybatch(filenames=file.path(dataDir,fileNames),
                          phenoData=sampleInfoWithBad)
```



## Exploración, Control de Calidad y Normalización

Tras leer los datos pasamos al preprocesado.
Aunque puede interpretarse de distintas formas esta fase suele consistir en

1. Realizar algunos gráficos con los datos para hacerse una idea de como ha resultado el experimento.
2. Realizar un control de calidad más formal.
3. Normalizar y, en el caso de Affymetrix, resumir las expresiones


### Exploración y visualización

La exploración previa puede hacerse paso a paso o en bloque si se utiliza algún paquete como <tt>arratQualityMetrics</tt>. En la ayuda de este paquete se encuentra una descripción de los análisis básicos que permite realizar.

El primer gráfico que suele hacerse és algun tipo de "densidad" que muestre la distribución de las señales en los datos "crudos", es decir sin normalizar.
Estos gráficos también permiten hacerse una idea de si las distribuciones de los distintos arrays son similares en forma y posición.

```{r plotHist,echo=F,fig=T}
info <- data.frame(grupo=c(1,1,2,2,3,3,4,4))
sampleNames <- pData(rawData)$Target
hist(rawData, main="Signal distribution", col=info$grupo, lty=1:ncol(info))
legend (x="topright", legend=sampleNames , col=info$grupo, lty=1:ncol(info))
```

El gráfico de degradación --que no aparece en este caso, ya que daba problemeas al representarlo-- permite hacerse una idea de como ha sido el proceso de hibridación de las muestras.
Lineas paralelas sugieren una calidad similar.
```{r computeDeg, echo=F}
deg<-AffyRNAdeg(rawData, log.it=T)
summaryAffyRNAdeg(deg)
# plotAffyRNAdeg(deg)
# legend (x="bottomright", legend=sampleNames, col=1:nrow(info), lty=1:nrow(info), cex=0.7)
```

EL código para el gráfico de degradación sería:
```{r plotDeg,echo=F, eval=F}
plotAffyRNAdeg(deg)
legend (x="bottomright", legend=sampleNames, col=1:nrow(info), lty=1:nrow(info), cex=0.7)
```

El diagrama de cajas muestra, como el histograma, una idea de la distribución de los datos.

```{r boxPlot,echo=F,fig=T}
boxplot(rawData, cex.axis=0.6, col=info$grupo, las=2, names=sampleNames)
```

Finalmente un cluster jerárquico seguido de un dendrograma nos puede ayudar a hacernos una idea
de si las muestras se agrupan por condiciones experimentales.

Si lo hacen es bueno, pero si no, no es necesariamente indicador de problemas,
puesto que es un gráfico basado en todo los datos.

```{r plotDendro2, echo=F,fig=T}
### La muestras del mismo grupo deberían agruparse juntas
clust.euclid.average <- hclust(dist(t(exprs(rawData))),method="average")
plot(clust.euclid.average, labels=sampleNames, main="Hierarchical clustering of samples",  hang=-1)
###
```



### Control de calidad

Las exploraciones anteriores nos proporcionan una idea de como son los datos.

Se pueden realizar controles de calidad más estrictos como:

* Los controles de calidad estándar de Affymetrix, descritos en el paquete <tt>arrayQualityMetrics</tt>.

El paquete <tt>arrayQualityMetrics</tt> encapsula unos cuantos análisis, 
de forma que con una instrucción se pueden realizar todos los análisis y enviar la salida a un directorio.

```{r arrayQualityMetrics, eval=F}
if(!require(arrayQualityMetrics)) BiocManager::install("arrayQualityMetrics")
library(arrayQualityMetrics)
arrayQualityMetrics(rawData, outdir = "Informe_de_calidad_para_los_datos_del_caso_ESTROGENO")
arrayQualityMetrics(rawDataBad, outdir = "Informe_de_calidad_(2)_para_los_datos_del_caso_ESTROGENO")
```

Estos informes contienen gráficos, y explicaciones de como interpretarlos. Los gráficos llevan también indicadores para determinar si una muestra determinada puede tener algún tipo de problema.

En el código de ejemplo hemos realizado dos veces el análisis, una con los datos "buenos" y otra incluyendo el array defectuoso ("bad.cel"). Como puede verse en las tablas resumen, y en los directorios de resultados el array defectuoso es detectado por la mayoría de pruebas.

La figuras \@ref(fig:arrayQuality1) y \@ref(fig:arrayQuality2) presenta una tabla que resumen algunas de las pruebas (no todas) realizadas e indica si, para cada criterio, puede considerarse que un array dado es un outlier.

Para concluir con esta seccion merece la pena recordar que
todos estos graficos son exploratorios.  Raramente se descarta un array si solo un grafico lo sugiere.


### Normalizacion y Filtraje

Una vez realizado el control de calidad se procede a normalizar los datos y sumarizarlos.

Hecho esto puede realizarse un filtraje no específico con el fin de eliminar genes que constituyen básicamente "ruído",
 bien porque sus señales son muy bajas o bien porque apenas varían entre condiciones,
 por lo que no aportan nada a la selección de genes diferencialmente expresados.

 \subsubsection{Normalización}

La normalización puiede hacerse por distintos métodos (MAS5, VSN, RMA, GCRMA, ...)
En este ejemplo se utilizará el método RMA pero no se realizará filtraje alguno.
Esto puede implicar quizás que para seleccionar genes diferencialmente expresados basándose en el ajuste de p-valores
debamos utilizar criterios menos restrictivos que si hubiéramos filtrado, pero tiene la ventaja de eliminar un paso que,
en el mejor de los casos, resulta controvertido.

El procesado mediante RMA implica un proceso en tres etapas:

* Corrección de fondo (el RMA hace precisamente esto).
* Normalización para hacer los valores de los arrays comparables.
* Summarización de las diversas sondas asociadas a cada grupo de sondas para dar un único valor.

```{r normalizationrma}
require(affy)
eset_rma <- rma(rawData)
```

Si se desea normalizar _únicamente si los datos normalizados no estan disponibles_ puede utilizarse el código siguiente:

```{r normalizationrma2, eval=FALSE}
require(affy)
normalize <- T
if(normalize){
  eset_rma <- rma(rawData)
  save(eset_rma, file=file.path(dataDir,"estrogen-normalized.Rda"))
}else{
  load (file=file.path(dataDir,"estrogen-normalized.Rda"))
}
```

La normalización hace que los valores de los arrays sean
comparables entre ellos, aunque los distintos métodos situan los valores en escalas distintas,
 por lo que lo que no resulta directamente comparable son los valores normalizados por distintos métodos.

Un boxplot de los valores normalizados muestra que los valores ya están en una escala en donde se pueden comparar.

Ahora bien, __esto no debe considerarse sinónimo de buena calidad__ porque si se aplica la normalización por cuantiles el gráfico aparecerá así independientemente de otros factores que puedan afectar la calidad.

```{r normBoxPlot, fig=TRUE}
boxplot(eset_rma,main="Boxplot for RMA-normalized expression values ",
        names=sampleNames, cex.axis=0.7, col=info$grupo+1,las=2)
```

El código siguiente, que no se ejecuta muestra como se podrían aplicar distintos métodos para lego compararlos entre ellos.

```{r compareNormalizations, echo=T, eval=F}
eset_mas5 <- mas5(rawData)  # Uses expresso (MAS 5.0 method) much slower than RMA!
stopifnot(require(gcrma))
eset_gcrma <- gcrma(rawData) # The 'library(gcrma)' needs to be loaded first.
stopifnot(require(plier))
eset_plier <- justPlier(rawData, normalize=T) # The 'library(plier)' needs to be loaded first.
compara <-data.frame(RMA=exprs(eset_rma)[,1], MAS5 =exprs(eset_mas5)[,1],
                    GCRMA=exprs(eset_gcrma)[,1], PLIER =exprs(eset_plier)[,1])
pairs(compara)
```


#### Filtraje

El filtraje _no específico_ permite eliminar los genes que
varían poco entre condiciones o que deseamos quitar por otras
razones como por ejemplo que no disponemos de anotación para
ellos. La función <tt>nsFilter</tt> permite eliminar los genes que,
o bien varían poco, o bien no se dispone de anotación para ellos.

Si al filtrar deseamos usar las anotaciones, o la falta de ellas, como
criterio de filtraje debemos disponer del correspondiente paquete de
anotaciones.


```{r filtraje}
require(genefilter)
filtered <- nsFilter(eset_rma, require.entrez=TRUE,
         remove.dupEntrez=TRUE, var.func=IQR,
         var.cutoff=0.5, var.filter=TRUE,
         filterByQuantile=TRUE, feature.exclude="^AFFX")
```

La función <tt>nsFilter</tt> devuelve los valores filtrados en un objeto <tt>expressionSet</tt> y un informe de los resultados del filtraje.

```{r filtrado}
names(filtered)
class(filtered$eset)
print(filtered$filter.log)
eset_filtered <-filtered$eset
```

Podemos grabar el objeto <tt>eset_rma</tt> y los datos filtrados para su posterior uso.

```{r saveData}
save(eset_rma, eset_filtered, file=file.path(resultsDir, "estrogen-normalized.Rda"))
```

Despues del filtraje han quedado 4409 genes disponibles para analizar.


## Selección de genes diferencialmente expresados

Como en las etapas anteriores la selección de genes diferencialmente expresados (GDE)
puede basarse en distintas aproximaciones, desde la $t$ de Student al programa SAM pasando por multitud de variantes.

En este ejemplo se aplicará la aproximación presentada por Smyth
_et al._ (2004) basado en la utilización del \emph{modelo
  lineal general} combinada con un método para obtener una
estimación mejorada de la varianza.



### Análisis basado en modelos lineales

El capítulo 6 de tse manual o el manual del programa
<tt>limma</tt> contienen explicaciones detalladas sobre construir un modelo lineal para este problema y como utilizarlo para seleccionar
genes diferencialmente expresados.



#### Matriz de diseño

El primer paso para el análisis es crear la matriz de diseño.

La situación discutida en este ejemplo se puede modelizar de dos formas,
tal como se discute en la presentación citada más arriba:

* Como un modelo de dos factores Estrogeno(Pres/Aus) Tiempo (10h/48h) con interacción.
* Como un modelo de un factor con cuatro niveles (Pres.10h/Pres.48h/Aus.10h/Aus.48h).


Tal como se describe en el manual de <tt>limma</tt> la segunda parametrización resulta
a menudo más comoda, a pesar de parecer menos intuitiva, porque permite formular con más facilidad que la de dos factores
las preguntas que típicamente interesan a los investigadores.

El modelo lineal para este estudio será:

\[
\left(
\begin{array}{r}
y_1 \\
y_2 \\
y_3 \\
y_4 \\
y_5 \\
y_6 \\
y_7 \\
y_8
\end{array}
\right) = \underbrace{\left(
\begin{array}{rrrr}
1 & 0 & 0 & 0\\
1 & 0 & 0 & 0\\
0 & 1 & 0 & 0 \\
0 & 1 & 0 & 0 \\
0 & 0 & 1 & 0 \\
0 & 0 & 1 & 0 \\
0 & 0 & 0 & 1 \\
0 & 0 & 0 & 1
\end{array}
\right)}_{\mbox{Design Matrix}, \mathbf{X}} \left(
\begin{array}{c}
\alpha_1 \\
\alpha_2 \\
\alpha_3 \\
\alpha_4
\end{array}
\right)
 + \left(
\begin{array}{r}
\varepsilon_1 \\
\varepsilon_2 \\
\varepsilon_3\\
\varepsilon_4 \\
\varepsilon_5\\
\varepsilon_6\\
\varepsilon_7\\
\varepsilon_8
\end{array}
\right) \]

Los parámetros del modelos representan las cuatro combinaciones tiempo/estrogeno.

$$\begin{array}{ccc}
\alpha_1&=& \mathbf{E} (log{Abs.10h} ),\\
\alpha_2&=& \mathbf{E} (log{Pres.10h} ),\\
\alpha_3&=& \mathbf{E} (log{Abs.48h} ),\\
\alpha_4&=& \mathbf{E} (log{Pres.48h} ).
\end{array}$$


La matriz de diseño puede definirse manualmente o a partir de un factor
creado específicamente para ello.

Manualmente, seria:
```{r matDesign1}
design.1<-matrix(
c(1,1,0,0,0,0,0,0,
  0,0,1,1,0,0,0,0,
  0,0,0,0,1,1,0,0,
  0,0,0,0,0,0,1,1),
nrow=8,
byrow=F)
colnames(design.1)<-c("neg10h", "est10h", "neg48h", "est48h")
rownames(design.1) <-  c("low10A", "low10B", "hi10A" , "hi10B",  "low48A", "low48B", "hi48A" , "hi48B")
print(design.1)
```

Alternativamente puede crearse la matriz de diseño a partir de la información
sobre las condiciones contenida en el <tt>phenoData</tt>, _siempre que exista un campo adecuado para ello_.

En este caso la columna <tt>Target</tt> se ha creado para utilizarla con esta finalidad.
El objeto <tt>phenoData</tt> puede recrearse a partir del archivo original o extrayéndolo del objeto
<tt>ExpresionSet</tt> que contiene los datos y las covariables.

```{r selectLimma, echo=F}
require(Biobase)
if (!exists("eset_rma"))  load(file.path(dataDir, "estrogen-normalized.Rda"))
targets <- pData(eset_rma)
stopifnot(require(limma))
lev<-factor(targets$Target, levels=unique(targets$Target))
design <-model.matrix(~0+lev)
colnames(design)<-levels(lev)
rownames(design) <-rownames(targets)
print(design)
```

Ambas matrices, <tt>design, design.1</tt> resultan iguales.


#### Contrastes

Dado un modelo lineal definido a traves de una matriz de diseño pueden formularse
las preguntas de interes como _contrastes_ es decir comparaciones entre los
parametros del modelo.

Cada parametrizacion distinta requerira de unos contrastes diferentes para las
mismas preguntas, por lo que habitualmente se utilizara la parametrizacion que permita
formular de forma mas clara las comparaciones de interes.

En este caso interesa estudiar

* Efecto del estrogeno al inicio del tratamiento
* Efecto del estrogeno al cabo de un tiempo del tratamiento
* Efecto del tiempo en ausencia de estrogeno

Esto se puede formular facilmente con la parametrizacion adoptada.
$$\begin{array}{ccc}
\beta_1^1 &=& \alpha_2-\alpha_1,\quad \mbox{Efecto del estrogeno pasadas 10 horas} \\
\beta_2^1 &=& \alpha_4-\alpha_3,\quad \mbox{Efecto del estrogeno pasadas 48 horas} \\
\beta_3^1 &=& \alpha_3-\alpha_1,\quad \mbox{Efecto del tiempo en ausencia de Estrogeno}
\end{array}$$


```{r setContrasts2}
cont.matrix <- makeContrasts (
      Estro10=(est10h-neg10h),
      Estro48=(est48h-neg48h),
      Tiempo=(neg48h-neg10h),
      levels=design)
cont.matrix
```


#### Estimación del modelo y selección de genes

Una vez definida la matriz de diseño y los contrastes podemos pasar a estimar
el modelo, estimar los contrastes y realizar las pruebas de significación
que nos indiquen, para cada gen y cada comparación,
si puede considerarse diferencialmente expresado.

```{r linearmodelfit2}
require(limma)
fit<-lmFit(eset_rma, design)
fit.main<-contrasts.fit(fit, cont.matrix)
fit.main<-eBayes(fit.main)
```

El método implementado en \texttt {limma} amplía el análisis tradicional
utilizando modelos de Bayes empíricos para combinar la información de toda la matriz de datos
y de cada gen individual y  obtener estimaciones de error mejoradas.

El análisis proporciona los estadísticos de test habituales como <tt>Fold--change</tt>
$t$-moderados o $p$-valores ajustados que se utilizan para ordenar los genes de mas a menos diferencialmente expresados.

A fin de controlar el porcentaje de falsos positivos que puedan resultar del alto numero de contrastes realizados simultaneamente
los p--valores se ajustan de forma que tengamos control sobre la tasa de falsos positivos utilizando el metodo
de Benjamini y Hochberg (@Benjamini&Hochberg95).

La funcion <tt>topTable</tt> genera para cada contraste una lista de genes
ordenados de mas a menos diferencialmente expresados.

```{r print=FALSE, echo=TRUE}
topTabEstro10 <- topTable (fit.main, number=nrow(fit.main), coef="Estro10", adjust="fdr")
topTabEstro48 <- topTable (fit.main, number=nrow(fit.main), coef="Estro48", adjust="fdr")
topTabTiempo  <- topTable (fit.main, number=nrow(fit.main) , coef="Tiempo", adjust="fdr")
```

Una forma de visualizar los resultados es mediante un <tt>volcano plot</tt> que representa en abscisas los cambios de expresión en escala logarítmica
y en ordenadas el "menos logaritmo" del p-valor o alternativamente el estadístico $B$.

```{r volcano2,echo=F, fig=T}
coefnum = 1
opt <- par(cex.lab = 0.7)
volcanoplot(fit.main, coef=coefnum, highlight=10, names=fit.main$ID,
            main=paste("Differentially expressed genes",colnames(cont.matrix)[coefnum], sep="\n"))
abline(v=c(-1,1))
par(opt)
```

### Comparaciones múltiples

Cuando se realizan varias comparaciones a la vez puede resultar importante ver
que genes cambian simultáneamente en más de una comparación.
Si el número de comparaciones es alto también puede ser necesario realizar un
ajuste de p-valores entre las comparaciones, distinto del realizado entre genes.

La función <tt>decidetests</tt> permite realizar ambas cosas.
En este ejemplo no se ajustaran los p--valores entre comparaciones. Tan solo se seleccionaran los genes que cambian en una o más condiciones.

EL resultado del análisis es una tabla <tt>res</tt> que para cada gen y cada comparación
contiene un 1 (si el gen esta sobre-expresado o "up" en esta condicion),
un 0 (si no hay cambio significativo) o un -1
(si esta "down"-regulado).

```{r decideTests.1, echo=F}
stopifnot(require(annotate))
anotPackage <- annotation(eset_rma)
fit.Symbols <- getSYMBOL (rownames(fit.main), anotPackage)
res<-decideTests(fit.main, method="separate", adjust.method="fdr", p.value=0.01)
```

Para resumir dicho análisis podemos contar qué filas tienen como mínimo una celda distinta de cero:
```{r resumeDecideTests}
sum.res.rows<-apply(abs(res),1,sum)
res.selected<-res[sum.res.rows!=0,]
print(summary(res))
```

Un diagrama de Venn permite visualizar la tabla anterior sin diferenciar entre genes "up" o "down" regulados.

\begin{figure} <!-- ?--->
```{r venn1,fig=T}
vennDiagram (res.selected[,1:3], main="Genes in common #1", cex=0.9)
```
\caption{<a name="venn1"></a>Número de genes seleccionado en cada comparación}
\end{figure} <!-- ?--->

