---
title: "Conversió d'arxius Latex a Rmarkdown"
author: "Alex Sanchez"
date: "9/2/2020"
output: html_document
---

```{r setup, include=FALSE}
knitr::opts_chunk$set(echo = TRUE)
```

# Conversió d'arxius de Latex a RMarkdown

Els arxius de Latex es poden compilar amb Rmarkdown amb alguns canvis.

- Alguns son imprescindibles per evitar errors
- Altres són necessaris per aconseguir la mateixa funcionalitat

# Relació de canvis imprescindibles

## Accents

- Si els accents estan en format "universal", és a dir "\' + lletra" el més senzill és fer cinc "Search and replace" canviant:

"\' + a" --> "á"
"\' + e" --> "é"

i així successivament.

També és possible preparar un script que faci tots els canvis emprant alguna expressió regular o la funció "str_repace"

## Figures

Les figures en Latex estan fetes emprant un environment

\vspace{-0.5cm}
\begin{figure}[!h]
\titolfigura[0cm]{Figura \ref{c04analysisProcess}. Proceso de an\'alisis de microarrays}
\label{c04analysisProcess}
\fbox{\includegraphics[height=6cm,width=0.75\textwidth]{epsimages/c04analysisProcess.eps}}
\end{figure}

Això cal canviar-ho per un include

```{r MDAProcess, fig.cap="Proceso de análisis de microarrays", echo=FALSE, eval=FALSE}
knitr::include_graphics("figures/c04analysisProcess.eps")
```

COMPTE: "eval=FALSE" est+a posat per tal que no s'executi el chink. A la pràctica es treurà.

## Citacions

En principi només cal canviar "\cite{}" per "@"


